【裁判字號】    99,簡上,229
【裁判日期】    990721
【裁判案由】    確認本票債權不存在
【裁判全文】
臺灣臺北地方法院民事判決             99年度簡上字第229號
上  訴  人  甲○○
被上訴人    乙○○
上列當事人間請求確認本票債權不存在事件，上訴人對於中華民
國99年2月23日本院新店簡易庭99年度店簡字第29號第一審判決
提起上訴，本院於99年4月28日言詞辯論終結，判決如下：
    主  文
上訴駁回。
第二審訴訟費用新台幣壹萬參仟零伍拾元由上訴人負擔。
    事實及理由
一、按確認法律關係之訴，非原告有即受確認判決之法律上利益
    者，不得提起，民事訴訟法第247條第1項前段定有明文。而
    所謂即受確認判決之法律上利益，係指因法律關係之存否不
    明確，致原告在私法上之地位有受侵害之危險，而此項危險
    得以對於被告之確認判決除去之者而言。本件上訴人持有被
    上訴人簽發，票載發票日、到期日、票面金額均詳如附表所
    示之本票5紙(下稱系爭本票) ，對被上訴人取得本院98年度
    司票字第19828號本票裁定，惟被上訴人主張系爭本票係因
    積欠賭債而簽發，未向上訴人借款，票據原因關係不存在，
    是系爭本票債權存否，攸關被上訴人私法上之利益，被上訴
    人顯有排除負擔票據責任危險之必要，堪認被上訴人有即受
    確認判決之法律上利益無訛。
二、本件被上訴人起訴主張：上訴人向鈞院聲請本票裁定，主張
    持有被上訴人簽發之系爭本票5紙，經鈞院以98年度司票字
    第19828號裁定准許強制執行。被上訴人簽發系爭本票原因
    ，係因積欠賭債遭脅迫而簽發，且與上訴人間並無借款債權
    債務關係存在云云。並聲明：確認上訴人就系爭本票5紙對
    被上訴人之票據債權不存在。
三、上訴人則以：被上訴人為償還賭債，向伊借貸，伊分次交付
    現款，被上訴人取得借款後分次開立系爭本票，總計交付借
    款金額為新台幣(下同) 795,000元，系爭本票確係被上訴人
    向伊借款而簽發等語置辯。
四、原審為被上訴人勝訴之判決，上訴人不服，提起本件上訴，
    並聲明：(一)原判決廢棄。(二)被上訴人在第一審之訴駁回
    。被上訴人則聲明：駁回上訴。
五、兩造不爭執之事實：
    上訴人持有被上訴人簽發之系爭本票5紙，嗣系爭本票到期
    未獲付款，上訴人遂向本院聲請對被上訴人為本票裁定准許
    強制執行，經本院以98年度司票字第19828號民事裁定准許
    強制執行。
六、按確認法律關係不存在之訴，如被告主張其法律關係存在時
    ，應由被告負舉證責任（最高法院42年台上字第170號判例
    參照）；又本票固為無因證券，票據債務人不得以自己與發
    票人或執票人前手間所存在之抗辯事由，對抗執票人。然發
    票人非不得以自己與執票人間所存之抗辯事由對抗執票人，
    此觀票據法第十三條前段規定之反面解釋自明。如發票人一
    旦提出其基礎原因關係不存在之對人抗辯，執票人自應就該
    基礎原因關係存在之積極事實，負舉證責任（最高法院81年
    度台上字第879號判決、94年度台簡上字第9號判決、及96年
    度台簡上字第23號判決參照）。本件被上訴人請求確認上訴
    人就系爭本票之票據債權不存在，上訴人則爭執系爭本票之
    票據債權存在，依前揭說明，自應由上訴人就系爭本票債權
    存在之事實負舉證責任。
七、經查，上訴人於原審時稱「是原告(指被上訴人)跟我講他有
    賭債，而向我借錢，他向我借七十九萬五千元，我有交付七
    十九萬五千元給原告，是交付現金。」(見原審卷第11頁)，
    於本院言詞辯論期日則稱「總共借款八十萬元」(見本院卷
    第51頁反面) ，先後所述交付被上訴人借款金額之數目已有
    不同，是上訴人主張交付被上訴人借款乙詞是否屬實，即屬
    可疑。次查，上訴人就借貸資金來源，於原審陳稱「有些錢
    是我賣基金的錢，有些是我母親給我要做生意的錢。」（見
    原審卷第11頁) ，嗣上訴人提出上訴狀於上訴理由表明「提
    出資金來源證明」，並檢附上訴人及母親虞家蓁活期儲蓄存
    款存摺2本為證，惟於本院訴訟進行中另稱「這些借款都是
    現金放在家裡，沒有放銀行」「問：（提示存摺資料）哪幾
    筆是提出來借上訴人？第二筆的借款都不在我存摺資料內，
    都是我手上的現金給他的。」(見本院卷第24頁、第51頁反
    面) 等語，足認上訴人就借貸資金來源說詞先後已有不同，
    是上訴人提出個人及母親虞家蓁活期儲蓄存款存摺2本，亦
    無從證明上訴人有借款被上訴人之事實。雖證人丙○○○庭
    證稱：「被上訴人有資金需要，透過我向上訴人借款，當時
    被上訴人問我有無地方可以調到錢，被上訴人打電話或傳簡
    訊給我，問有無地方可以借到錢，我就幫他問，就知道上訴
    人媽媽有一筆借他做生意的錢，可以借被上訴人，．．送錢
    的時候我都跟上訴人一起去找被上訴人。是分四次送，每次
    十幾萬到二十萬左右，送到被上訴人公司門口。」(見本院
    卷第23頁反面) 等語，惟為被上訴人所否認，衡諸上訴人與
    被上訴人僅屬初識，彼此間並無深厚情誼，且被上訴人復未
    提供任何擔保，則依一般經驗認知，上訴人豈有可能同意將
    個人作生意資金無償借貸被上訴人，而未收取任何利息？再
    參酌證人丙○○○證稱：被上訴人之前曾向上訴人借款70餘
    萬元云云(見本院卷第23頁反面)，經核亦與上訴人所辯其曾
    借款40餘萬元予被上訴人云云(見本院卷第51頁反面)不符，
    是證人丙○○○為上開證言，自難遽信為真實。上訴人既未
    能舉證證明兩造間有達成借貸合意及交付借款之事實，則上
    訴人抗辯其因借款而持有被上訴人簽發系爭本票乙詞，即不
    足取。
八、綜上所述，上訴人既不能證明其對於被上訴人就系爭本票有
    借貸之基礎原因事實存在，則被上訴人請求確認上訴人就系
    爭本票債權不存在，即屬有據，應予准許。原審為上訴人敗
    訴之判決，經核並無不合，上訴意旨指摘原判決不當，求為
    廢棄改判，為無理由，應予駁回。又本案事證已臻明確，兩
    造其餘主張與攻擊防禦方法，經核均與本案判決結果無影響
    ，爰不一一予以審酌，附此說明。
九、據上論結，本件上訴為無理由。依民事訴訟法第436條之1第
    3 項、第449條第1項、第78條，判決如主文。
中    華    民    國    99    年     7    月    21    日
                  民事第一庭  審判長法  官  許紋華
                                    法  官  林春鈴
                                    法  官  熊志強
以上正本係照原本作成。
本判決不得上訴。
中    華    民    國    99    年     7     月    21    日
                                    書記官  謝盈敏
附表（幣別：新台幣）
┌──┬─────┬─────┬──────┬──────┐
│編號│票據號碼  │票面金額  │發票日      │到  期  日  │
├──┼─────┼─────┼──────┼──────┤
│  1 │CH0000000 │200,000元 │98年8月20日 │98年8月30日 │
├──┼─────┼─────┼──────┼──────┤
│  2 │TH0000000 │60,000元  │98年8月17日 │   未載     │
├──┼─────┼─────┼──────┼──────┤
│  3 │CH0000000 │195,000元 │98年7月20日 │98年7月30日 │
├──┼─────┼─────┼──────┼──────┤
│  4 │CH0000000 │111,500元 │98年7月20日 │98年7月30日 │
├──┼─────┼─────┼──────┼──────┤
│  5 │TH0000000 │230,000元 │98年7月14日 │98年7月24日 │
└──┴─────┴─────┴──────┴──────┘

司法院資訊處製作；財團法人民間司法改革基金會備份。
